【裁判字號】    89,上訴,2691
【裁判日期】    900116
【裁判案由】    傷害致死
【裁判全文】
臺灣高等法院刑事判決                          八十九年度上訴字第二六九一號
    上  訴  人
    即  被  告  甲○○
    選任辯護人  林穆弘
右上訴人因傷害致死案件，不服臺灣板橋地方法院八十九年度訴字第五六三號，中華
民國八十九年六月三十日第一審判決（起訴案號：臺灣板橋地方法院檢察署八十八年
度偵字第二六一四九號）提起上訴，本院判決如左：
    主  文
原判決撤銷。
甲○○傷害人之身體，因而致人於死，處有期徒刑貳年陸月。
    事  實
一、甲○○係江東旭之胞弟，二人間具有家庭暴力防治法第三條第一款所定之家庭成
    員關係，而江東旭罹患精神疾病達十餘年，當病情發作時常有攻擊、挑釁家人之
    舉動，與甲○○亦迭生衝突。八十八年十二月一日晚上八時許，江東旭病情又發
    作，持木棍破壞甲○○所有停放於台北縣樹林市○○街十三號二樓住處樓下車號
    為ＬＫＰ─七九六號機車，並要甲○○下樓單挑，惟甲○○並不理睬，上床就寢
    ，翌日（即二日）凌晨四時許，甲○○睡醒後下樓察看機車受損情形，不料江東
    旭猶留在現場，並持木棍擊打甲○○未果，甲○○為防被毆，即發動機車離開現
    場，但江東旭仍在後追趕，甲○○騎至同市○○街二巷九號前，因未見江果旭追
    至，但因恐遭遇江東旭攻擊，便隨手拾得不詳姓名者所棄置之四角柱體狀之木棍
    一支帶在身旁（無為己所有之意思），迨車行至同市○○街一一七號旁巷口時，
    甲○○原思折返回家，詎在上址巷口時，人車又突遭江東旭自後推倒，甲○○因
    不甘一再被騷擾，遂萌普通傷害之犯意，亦持木棍反擊，且主觀上雖無持木棍擊
    打江東旭致死之故意，然客觀上可預見如毆打江東旭頭部、胸部等重要部位，將
    可能造成江東旭死亡之結果，竟仍以木棍猛力毆打江東旭頭部、胸部及四肢等處
    ，致其受有雙側耳內及鼻孔出血、左眼眶下方瘀青、右額近頂骨部挫裂創一處、
    右頰平行條狀皮內出血、左顴骨部挫傷左顏面併有皮內出血、左頸部挫傷、左胸
    前近左鎖骨部下方平行條狀皮內出血一處、左胸左乳房上部平行條狀皮內出血一
    處、左腹外側下方小挫裂創一處、雙手掌背部多處小挫擦傷、左上臂外側部整面
    皮內出血、右手前臂外側部條狀皮內出血二處、左膝前部擦傷、右小腿前部裂傷
小傷等傷害，經解剖後，發現江東旭另受有第一頸椎骨折（尤其左側）及左下頷
    顱骨骨折。甲○○行兇後即騎機車返家，途經同市○○街四十一號前將毆打江東
    旭之木棍丟棄，而江東旭終因鈍器傷致第一頸椎脫臼及多發性顱骨骨折造成神經
    性休克，於同日上午不治死亡。同日上午，警方受理報案前往現場搜證，扣得甲
    ○○遺留現場之拖鞋一隻及上開機車車前燈碎片三片；待查知死者身分後，於同
    日下午三時許警方前往甲○○上址住處查訪，於發現甲○○犯罪前，甲○○向警
    方自首犯罪，而接受裁判，除於甲○○之住處再扣得另支拖鞋外，甲○○並即帶
    同員警至上址和平街四十一號前扣得前揭木棍一支。
二、案經臺北縣警察局樹林分局報請臺灣板橋地方法院檢察署檢察官相驗後偵查起訴
    。
    理  由
一、訊之被告甲○○，就前揭時、地，被害人江東旭毀損被告機車，並向被告挑釁，
    嗣被告持扣案木棍毆打被害人頭、胸、四肢等部位之事實，於警訊及偵、審中均
    供承不諱，惟矢口否認有何傷害或傷害致死之故意，辯稱：因當時被害人精神病
    發作並持木棍毆打伊成傷，伊正當防衛，為保護自己才會持木棍出手反擊，且伊
    不知死者竟受傷如此嚴重，主觀上非可預見被害人會因而死亡云云。惟查：
（一）右揭被告持木棍毆打被害人成傷致死之事實，迭據被告於警訊及偵查中供承不
      諱，核與現場目擊證人乙○○、丙○○、戊○○於警訊中證述之情節相符，並
      有上開扣案之拖鞋乙雙、持以毆打死者之木棍一支及車前燈碎片三片扣案可資
      佐證。而被害人因被告之前述毆打受有雙側耳內及鼻孔出血、左眼眶下方瘀青
      、右額近頂骨部挫裂創一處、右頰平行條狀皮內出血、左顴骨部挫傷左顏面併
      有皮內出血、左頸部挫傷、左胸前近左鎖骨部下方平行條狀皮內出血一處、左
      胸左乳房上部平行條狀皮內出血一處、左腹外側下方小挫裂創一處、雙手掌背
      部多處小挫擦傷、左上臂外側部整面皮內出血、右手前臂外側部條狀皮內出血
      二處、左膝前部擦傷、右小腿前部裂傷小傷等傷害，延至八十八年十二月二日
      上午不治死亡之事實，亦經檢察官督同法醫師相驗屬實，製有勘驗筆錄、驗斷
      書、相驗屍體證明書各一件可憑，並有被害人照片、現場照片、血衣照片在卷
      足稽；另被害人經解剖後，發現另受有第一頸椎骨折（尤其左側）及左下頷顱
      骨骨折，被害人且係因鈍器傷致第一頸椎脫臼及多發性顱骨骨折造成神經性休
      克不治死亡等情，並有法務部法醫研究所（88）法醫所醫鑑字第一三五一號鑑
      定書一件可考（以上均見相驗卷）。
（二）被告雖辯稱因遭受精神病發作後力大無窮之被害人之攻擊，伊基於正當防衛，
      為保護自己，始持木棍反擊云云。經查，被告於警訊時固供承伊於當日凌晨四
      時許，下樓察看機車受損情形時，曾遭被害人持木棍攻擊，伊逃走後至八德街
      一一七號旁巷口時，復遭被害人持木棍擊打肩膀致伊機車倒地，伊倒地後被害
      人續持木棍擊打伊背部，伊忍無可忍，始持木棍朝被害人一陣猛打云云（見偵
      卷第五頁正面）。然被告於原審訊問時已明確供指，在八德街一一七號旁巷口
      再遇被害人時，被害人係徒手自被告後面將被告推倒，被告爬起來後，因被害
      人又欲以徒手毆打被告，被告乃以前述木棍將被害人打倒在地等語（見原審卷
      第二八頁）。足見被告所述被害人以木棍攻擊後，其始持木棍反擊云云，並不
      可採。至警方雖於現場扣得被告所有之機車頭燈之燈碎片三片。然被告於檢察
      官訊問時已明白指稱，是因機車遭被害人推倒在地摔壞的等語（見偵卷第二八
      頁反面），應認被害人在現場並未持木棍攻擊被告。此由被告於偵查中稱，被
  害人以膝蓋頂被告之肚子二下，屁股一下，又用手毆打被告頭部，被告用手擋
      ，並致手受傷等語（見偵卷第二九頁正面）。亦可印證。次查，被告於偵查中
      稱：「他把我連人帶車推倒後，我就與他發生肢體衝突，之後我就拿逃走之後
      在地上撿的木棍反擊：：：」云云（見偵卷第二八頁正面）。然被告於八十八
      年十二月二日下午經警查獲移送檢察官偵辦後，隨即經檢察官於同年月三日聲
      請原法院裁定予以羈押，並送臺灣臺北看守所執行羈押（見偵卷第三一頁押票
      ），其於入所作身體檢查時，曾自述身體無內外傷，該所「被告內外傷紀錄表
      」內亦未有被告身受傷害之任何紀錄，此有台灣台北看守所八十九年四月二十
      九日北所傑衛字第二二０七號函所附之「被告內外傷紀錄表」乙紙附卷可憑（
      見原審卷第四七、四八頁）。足見被告所辯伊因被害人之攻擊成傷乙節，與事
      實不符。被告雖又以被害人精神病發後，力大無窮，伊為保護自己，始出於正
      當防衛，而以木棍反擊云云。然被告於原審訊問時自承：「突然有人從我背後
      推我，我就跌倒，我起來後，看到是死者推我，死者這時又徒手要打我，我很
      害怕，就拿木棍打他幾下：：：」（見原審卷第二八頁）；又稱被害人將我推
      倒、打我胸部及用膝蓋頂我胸部後，才毆打被害人，是被害人毆打我之後，我
      跑去機車上拿木棒打被害人等語（聲羈七二五號卷第六頁反面）。再對照其於
      偵查中所稱，伊與與被害人發生肢體衝突後，始持扣案之木棍反擊等語（見偵
      卷第二八頁正面）。可知被告持木棍攻擊之時點，前後所述，並無不符。亦即
      縱認被害人將被告人車推倒後，曾徒手毆打被告，且與被告確曾發生肢體衝突
      。然被害人將被告連人帶車推倒致機車受損，並毆打被告之侵害經過後，被告
      始持木棍擊打，亦即被告持木棍擊打被害人時，被害人對被告已無現實不法之
      侵害。被告以其係為保護自己出於正當防衛云云，即無足採。至被告另辯稱精
      神病患者於發病後之暴力行為，須有多人同時行動方能壓制云云。縱認無訛，
      然被告於擊打被害人時，後者對被告並無現實之侵害，已如前述，被告即不得
      僅於主觀上，或經驗上認被害人可能再有後續之攻擊行為，即先行下手攻擊。
（三）再查，被告於警訊時自承其持木棍對被害人一直猛打，一直猛Ｋ被害人至不動
      ，其始騎車回家（見偵卷第五頁）。又被告除於偵、審中均稱有打被害人之腳
      部外。於偵查中稱，伊係拿木棍打被害人之側胸及頭部側面（見偵卷第二七頁
      反面、二八頁正面）於原審訊問時亦坦承以木棍擊打被害人之胸、頸、肩、右
      臉頰（聲羈七二五卷第六頁），又稱伊知道有打到被害人之頭、胸部（見原審
      卷第六六頁）等語。與前述驗斷書、鑑定書所載之被害人之傷害對照以觀，並
      無不符，足證被害人確因被告之毆打成傷。被告雖以被害人身上有部分擦傷係
      舊傷云云。然觀前述驗斷書、鑑定書所載之各傷勢，除皮內出血、血液流出、
      挫裂傷等明顯係新傷外，鑑定書更有明白表示係「防禦性傷」者；且專業人員
      於驗傷時，新、舊傷痕實不難辨識，但前述驗斷書及鑑定書上均無上述傷害係
      舊創之記載，被告所辯，與事實並不相符。再觀諸被害人係因鈍器傷致第一頸
      椎脫臼及多發性顱骨骨折造成神經性休克不治死亡之事實，足見係被告以木棍
      猛力敲擊所致。其傷害行為與被害人死亡結果之發生顯有相當因果關係。
二、按人體頭部、胸部為身體重要部位，以質地堅硬之四角柱體狀之木棍對之毆打，
    即便身強體壯之人亦難免有受傷致死之危險，此為一般人於客觀上所得認識，被
    告為智識熟慮之成年人，當亦有預見之可能。因之，被告持木棍猛力毆打被害人
    頭部及胸部多下，於主觀上雖無致被害人於死之故意，然該行為於客觀上有致被
    害人受傷致死之可能，則於為被告於客觀上所能預見。綜上所述，被告所辯各詞
    ，係事後卸責之詞，不足採信，本件事證明確，被告犯行洵堪認定。
三、核被告所為，係犯刑法第二百七十七條第二項前段之傷害致死罪。次查，證人即
    獲案員警鄭昇勇、丁○○於原審調查時均證稱：至被告住處查訪時，發現與遺留
    現場款式相同之拖鞋，即懷疑被告是兇手，起先被告對於被害人死亡之事都回答
    不知道，經丁○○曉以「打架就打架，沒有什麼」後，被告才承認犯行等情（見
    原審卷第六八至七十頁）；丁○○於本院訊問時亦稱，案發當天下午伊至被告家
    樓下查訪，適被告返家，其時尚不知係被告所為，嗣上樓後在陽台發現有一支拖
    鞋與現場遺留者相同，伊乃問被告緣故，被告吱唔不太敢講，經伊告知已獲悉被
    告與被害人常打架等情後，被告始供承與被害人本件打架情形，伊於見陽台上之
    拖鞋後已對被告涉案有合理懷疑，因死者不可能將拖鞋穿回家等語（見本院八十
    九年十月十六日筆錄第八、九、十二頁）。被告就此並不否認，且坦承在現場與
    陽台先後扣得之拖鞋確係一雙，係被告穿用（見偵卷第五頁正面），且有照片可
    查（見偵卷第二三頁）。查陽台上之拖鞋雖與現場扣得者相同，然丁○○證稱，
    伊不知死者有無穿拖鞋，因已被救護車載走等語（見本院同上筆錄第十一頁）。
    且丁○○於發現陽台上之拖鞋與現場扣得之拖鞋相同時，雖確可有所懷疑，然該
    拖鞋何人所穿，係何人帶回家中，均尚未知，亦即丁○○於發現陽台上之拖鞋時
    ，雖有懷疑，然該等懷疑僅是遺留現場之鞋子何以會與在被告住處發現之鞋子相
    同？但在被告住處，應不僅被告一人住居之情形下，丁○○實無從得知拖鞋是被
    告所穿。因之該等懷疑應僅係丁○○主觀之懷疑，尚非依確切之證據所得之合理
    懷疑。此由丁○○稱：「看到到那隻鞋子很奇怪」更可印證（見同上筆錄第九頁
    ）。再查，丁○○證稱，被告在家中即向伊坦承與被害人「打架」，然被告直至
    被丁○○帶回前警局經警告知後，始知悉被害人死亡之事實（見本院同上筆錄第
    九頁）。因之，被告雖僅向警方自白與被害人「打架」之事實，應認其對本案之
    犯罪事實，已於警方未發覺前即自首，而接受裁判。自應依法減輕其刑。末查，
    本件係被告對家庭成員故意實施身體上不法侵害之家庭暴力行為，構成家庭暴力
    防治法第二條第二項所定之家庭暴力罪。被告持木棍毆打被害人致死，行為固無
    足取，然被害人長期罹患精神疾病，當病情發作時常有攻擊、挑釁家人之舉動，
    此經被害人母親江張金鑾、兄弟江東昇、江東隆及阿姨張玉花於原審調查中證述
    明確，並有被害人馬偕紀念醫院診斷證明書一件附卷可憑，堪認被告平日已屢次
    遭被害人威脅，參以被害人於案發時雖未實際攻擊被告成傷，但終究亦有攻擊行
    為，已如前述，被告持木棍出手反擊，按諸當時情狀，可認其犯罪情節尚屬輕微
    ，係因一時失控肇致，而所犯本罪法定本刑為無期徒刑或七年以上有期徒，與其
    犯罪情節相較，實屬情輕法重，揆其前開犯罪情狀客觀上足以引起一般同情，顯
    有堪資憫恕之處，本院認即令處以法定最低刑度猶嫌過重，爰依刑法第五十九條
    規定酌減其刑，並遞減輕之。原審據以論罪科刑，固非無見。然被害人因被告之
    擊打，受有第一頸椎脫臼及多發性顱骨骨折之傷害，已如前述，但原判決於事實
    欄中漏未明確記載，僅於事實欄中記載被害人係因鈍器傷致第一頸椎脫臼及多發
    性顱骨骨折造成神經休克不治死亡，並於理由欄中敘明其理由。稍有未洽。次按
    ，加重結果犯以行為人能預見其結果之發生為要件，而所謂能預見，乃指客觀情
    形而言，與主觀上有無預見不同。原判決於事實欄中僅記載被告「遂萌普通傷害
    之犯意，亦持木棍反擊，且預見如毆打江東旭頭部、胸部等重要部位，將可能造
    成江東旭死亡之結果，竟仍以木棍猛力毆打江東旭頭部、胸部及四肢等處：：：
    」等語。就被告之能預見係主觀上或客觀上之能預見，亦未明確記載。又原判決
    於理由中記載「人體頭部、胸部為身體重要部位，對之毆打即便身強體壯之人亦
    難免有受傷致死之危險，此為一般人所共認，亦為被告所知悉，其竟持木棍猛力
    毆打被害人頭部及胸部多下，主觀上應能預見被害人可能因此受創傷重死亡」。
    似亦有誤會。
    再查被告就本案犯罪有自首情形，已如前述，原審認未符合自首要件，亦有未洽
    。末查，被告可任意於地上拾得木棍，該木棍係他人棄置，雖可認定，然被告隨
    手撿拾之目的係恐再遭被害人騷擾，觀其於行兇後再任意將其丟棄，可知被告於
    撿拾時，應無據為己有之意思。原審以被告拾獲木棍後，該木棍已成為被告所有
    ，尚有未洽。被告上訴否認犯罪，雖無理由，然原審既有如上判決未當情形，自
    應由本院撤銷改判。爰審酌被告被告並無前科之品行、與被害人係同胞兄弟，犯
    罪時所受刺激頗深、犯罪之動機係被害人惹起，但持木棍猛擊被害人身上重要部
    位，傷害之手段、受傷情形造成死亡結果所生損害程度非輕以及被告犯罪後之態
    等度等一切情狀，量處如主文所示之刑，以資懲儆。至扣案之木棍一支，非被告
    所有，已如前述；另扣案之拖鞋一雙及機車車前燈碎片三片，雖係被告所有，但
    非供犯罪所用之物均不予沒收，附此敘明。
據上論斷，應依刑事訴訟法第三百六十九條第一項前段、第三百六十四條、第二百九
十九條第一項前段，刑法第二百七十七條第二項前段、第六十二條、第五十九條，判
決如主文。
本案經檢察官鍾鳳玲到庭執行職務。
中      華      民      國      九十      年      一      月      十六  日
                              臺灣高等法院刑事第七庭
                                  審判長法  官  吳  啟  民
                                        法  官  蘇  隆  惠
                                        法  官  林  瑞  斌
右正本證明與原本無異。
如不服本判決應於收受送達後十日內向本院提出上訴書狀，其未敘述上訴之理由者並
得於提起上訴後十日內向本院補提理由書（均須按他造當事人之人數附繕本）。
                                        書記官  丁  淑  蘭
中    華    民    國    九十    年       一       月       十六       日
附錄本判決論罪科刑法條：刑法第二百七十七條第二項前段
刑法第二百七十七條
傷害人之身體或健康者，處三年以下有期徒刑、拘役或一千元以下罰金。
犯前項之罪，因而致人於死者，處無期徒刑或七年以上有期徒刑，致重傷者，處三年
以上、十年以下有期徒刑。


司法院資訊處製作；財團法人民間司法改革基金會備份。
